【裁判字號】    97,交抗,681
【裁判日期】    971106
【裁判案由】    聲明異議
【裁判全文】
臺灣高等法院高雄分院刑事裁定         97年度交抗字第681號
抗  告  人  高雄市政府交通局
代  表  人  王國材
異  議  人
即受處分人  甲○○
上列抗告人因受處分人違反道路交通管理處罰條例聲明異議案件
，不服臺灣高雄地方法院中華民國97年9 月19日裁定（97年度交
聲字第15 06 號），提起抗告，本院裁定如下：
    主  文
抗告駁回。
    理  由
一、抗告意旨略以：(一)民國95年2 月5 日施行之行政罰法第26條
    規定：「一行為同時觸犯刑事法律及違反行政法上義務規定
    者，依刑事法律處罰之。但其行為應處以其他種類行政罰或
    得沒入之物而未經法院宣告沒收者，亦得裁處之。前項行為
    如經不起訴處分或為無罪、免訴、不受理、不付審理之裁判
    確定者，得依違反行政法上義務規定裁處之。」，本件異議
    人即受處分人被高雄市政府哈爾濱派出所警員警員以其違反
    道路交通管理處罰條例第35條第1 項規定之行為，遂於95年
    8 月12日以高市警交字第B00000000 號舉發違反道路交通管
    理事件通知單製單舉發之事實，應堪認定，本局據以裁處異
    議人罰鍰新台幣4 萬5 千元，並吊扣駕駛執照12個月，原無
    違誤。(二)按「一行為同時觸犯刑事法律及違反行政法上義務
    規定者，依刑事法律處罰之。但其行為應處以其他種類行政
    罰或得沒入之物而未經法院宣告沒收者，亦得裁處。前項行
    為如經不起訴處分或為無罪、免訴、不受理、不付審理之裁
    判確定者，得依違反行政法上義務規定裁處之。」，固為行
    政罰法第26條所明定，並已自95年2 月5 日起生效執行。惟
    查1.按刑事訴訟法所規定之緩起訴處分乃附條件之不起訴處
    分，本質上為不起訴處分之一種，此觀該法第256 條之規定
    自明；至檢察官為緩起訴時，依刑事訴訟法第253 條之2 第
    1 項規定：「檢察官為緩起訴處分者，得命被告於一定期間
    內遵守或履行左列各款事項：向被害人道歉。立悔過書
    。向被害人支付相當數額之財產或非財產上之損害賠償。
    向公庫或指定之公益團體、地方自治團體支付一定之金額
    。向指定之公益團體、地方自治團體或社區提供四十小時
    以上二百四十小時以下之義務勞務。完成戒癮治療、精神
    治療、心理輔導或其他適當之處遇措施。保護被害人安全
    之必要命令。預防再犯所為之必要命令。」，對被告所為
    之指示及課予之負擔，似屬一種特殊之處遇措施，並非刑罰
    ，故刑事案件經檢察官為緩起訴處分確定後，視同不起訴處
    分確定，依上開行政罰法第26條第2 項規定，並非不得依違
    反行政法上義務規定裁處之。2.本件受處分人甲○○因酒醉
    駕車之行為，雖經臺灣高雄地方法院檢察署檢察官以96年度
    偵字第21584 號案件為緩起訴處分確定，並命受處分人應向
    財團法人犯罪被害人保護協會支付3 萬元在案，然上開緩起
    訴處分僅屬一種特殊之處遇措施，並非刑事法律規定之刑罰
    （刑罰之種類分為主刑及從刑，主刑之種類分為死刑、無期
    徒刑、有期徒刑、拘役、罰金，從刑之種類分為褫奪公權、
    沒收、追徵、追繳或抵償）。倘可認屬於形事法律規定之刑
    罰，依道路交通管理處罰條例第35條第8 項之規定「前項汽
    車駕駛人，經裁判確定處以罰金低於本條例第92條第3 項所
    訂最低罰鍰基準規定者，應依本條例裁決繳納不足最低罰鍰
    之部分。」，不足額仍應依裁決予以繳納之適用，然緩起訴
    書之內容實質上並沒有科處罰金，原審認定為已依刑事法律
    處罰，顯屬誤會；另緩起訴處分，既屬不起訴處分之一種，
    應依上開行政罰法第26條第2 項規定，仍得依違反行政法上
    義務規定裁處之，原審裁定對於上情並未審酌，僅在理由內
    說明「受處分人已因上開緩起訴處分而剝奪其財產權，主觀
    上前揭金錢給付義務亦具有強制性、懲罰性，雖不若易科罰
    金係以支付金錢作為自由刑之替代，惟經由緩起訴處分條件
    之履行使其免於遭檢察官發動起訴程序，仍具有替代刑罰之
    效果，廣義而言，應屬前揭所稱之『實質刑事法律處罰』，
    而有行政罰法第26條第1 項『一事不二罰』規定之適用。」
    ，遽認原處分關於罰鍰4 萬5 千元部分應予以撤銷，似有誤
    會。爰依法提起本件抗告，請求撤銷原審裁定，另為適法裁
    定，並將本案異議人甲○○異議之聲明駁回云云。
二、原審以：(一)聲明異議意旨略以：異議人即受處分人甲○○因
    犯公共危險案件，業經臺灣高雄地方法院檢察署檢察官予以
    緩起訴處分，並依指定向財團法人臺灣更生保護會高雄分會
    支付新臺幣30,000元，自不得再予處罰，爰請撤銷原處分等
    語。(二)按汽車駕駛人，駕駛汽車經測試檢定，酒精濃度超過
    規定標準者，處15,000元以上60,000元以下罰鍰，並當場移
    置保管其車輛及吊扣其駕駛執照1 年，道路交通管理處罰條
    例第35條第1 項第1 款固定有明文。惟按一行為同時觸犯刑
    事法律及違反行政法上義務規定者，依刑事法律處罰之。但
    其行為應處以其他種類行政罰或得沒入之物而未經法院宣告
    沒收者，亦得裁處之。前項行為如經不起訴處分或為無罪、
    免訴、不受理、不付審理之裁判確定者，得依違反行政法上
    之義務規定裁處之，行政罰法第26條已定有明文。而依行政
    罰法第26條之立法理由觀之，「一行為同時觸犯刑事法律及
    違反行政法上義務規定時，由於刑罰與行政罰同屬對不法行
    為之制裁，而刑罰之懲罰作用較強，故依刑事法律處罰，即
    足資警惕時，實無為一事二罰再處行政罰之必要，且刑事法
    律處罰，由法院依法定程序為之，較符合正當法律程序，應
    予優先適用。但罰鍰以外之沒入或其他種類行政罰，因兼具
    維護公共秩序之作用，為達行政目的，行政機關仍得併與裁
    處」，故探究其立法目的，無非在處罰目的相同且處罰方式
    相同時，若依刑事法律處罰，即足資警惕時，實無為一事二
    罰再處行政罰之必要，但罰鍰以外之沒入或其他種類行政罰
    ，因兼具維護公共秩序之作用，為達行政目的，行政機關仍
    得併予裁處。此所謂刑事法律處罰，自應指實質刑事法律處
    罰，亦即依據刑事訴訟法之正當法律程序下，所給予帶有強
    制性、懲罰性之處罰。是以刑事訴訟法第253 條之1 所指之
    緩起訴處分，其中檢察官命被告為金錢給付部分，並得為民
    事強制執行名義，受處分人因上開緩起訴處分而剝奪其財產
    權，且前揭金錢給付義務亦具有強制性、懲罰性，雖不若易
    科罰金係以支付金錢作為自由刑之替代，惟經由緩起訴處分
    條件之履行使其免於遭檢察官發動起訴程序，仍具有替代刑
    罰之效果，廣義而言，應屬前揭所稱之「實質刑事法律處罰
    」，而有行政罰法第26條第1 項「一事不二罰」規定之適用
    。末按94年12月28日修正公布，並自95年7 月1 日施行之道
    路交通管理處罰條例第35條第8 項規定；「... 前項（指有
    酒精濃度超過規定標準而駕駛車輛等情形）汽車駕駛人，經
    裁判確定處以罰金低於本條例第92條第3 項所訂最低罰鍰基
    準規定者，應依本條例裁決繳納不足最低罰鍰之部分。」，
    而依其性質道路交通管理處罰條例第35條第8 項應為行政罰
    法第26條第1 項之特別規定，是汽車駕駛人有違反同條第1
    項規定，同時違反刑事法律者，經裁判確定處以罰金低於本
    條例第92條第3 項所定最低罰鍰基準規定者，應依本條例裁
    決繳納不足最低罰鍰之。(三)經查：1.異議人於民國95年11月
    7 日凌晨0 時55分許，酒後駕駛其所有車牌號碼VTA-880 號
    輕型機車，經警測得呼氣酒精濃度含量為每公升0.81毫克，
    以異議人違反道路交通管理處罰條例第35條第1 項第1 款規
    定開單舉發，並因上開酒後駕車之行為，同時犯刑法第185
    條之3 公共危險罪，經臺灣高雄地方法院檢察署檢察官以95
    年度偵字第31996 號為緩起訴處分，其期間為1 年，異議人
    應支付3 萬元給財團法人臺灣更生保護會高雄分會，而上開
    緩起訴處分後經臺灣高等法院高雄分院檢察署以96年度上職
    議字第357 號處分書駁回再議確定，異議人並已於96年2 月
    8 日支付完畢，上開緩起訴處分復於97年1 月15日期滿未經
    撤銷而報結等情，有臺灣高雄地方法院檢察署95年度偵字第
    31996 號緩起訴處分書 (見本院卷第11頁)、 臺灣高等法院
    高雄分院檢察署96年度上職議字第357 號處分書、96年度緩
    字第275 號報結書 (見本院卷第10頁、異議人匯款申請書 (
    見本院卷第9 頁)、 臺灣高等法院被告前案紀錄表 (見本院
    卷第6 頁)各1份附卷可稽，是異議人之行為觸犯刑事法律，
    經處罰支付30,000元一事堪以認定。2.次查，原處分機關就
    前開同一酒後駕車行為，仍於97年6 月23日對異議人裁處罰
    鍰45,000元，吊扣駕照12個月，及施以道安講習等情，有高
    雄市政府交通局高市交裁字第裁32-B00 000000 號違反道路
    交通管理事件裁決書 (見本院卷第4 頁)1 份 附卷可憑，堪
    以認定。3.準此，本件異議人上開酒後駕車之行為，係屬同
    時觸犯刑事法律及違反行政法上義務規定之行為，且前經緩
    起訴處分確定，異議人並已支付30,000元，已產生實質刑罰
    之效果，揆諸行政罰法第26條規定與前揭說明，異議人僅須
    補繳該等不足部分之罰鍰15,000元（計算式為45,000-30,00
    0 ＝15,000）即可。原處分就已繳納之3,0000元部分，即有
    未合。4.綜上，本件異議人雖有於裁決書上所載時、地酒後
    駕車而違反道路交通管理處罰條例第35條第1 項第1 款規定
    之違規行為，惟異議人上開酒後駕車之行為，係屬同時觸犯
    刑事法律及違反行政法上義務規定之行為，且前經緩起訴處
    分確定，異議人並已支付30,000元，已產生實質刑罰之效果
    ，揆諸行政罰法第26條規定與前揭說明，原處分機關復於97
    年6 月23日裁處異議人罰鍰45,000元，在不超過30,000 元
    部分，核非適當，認異議人此部分異議為有理由。因而將
    30,000元部分罰鍰處分撤銷，另為不罰之諭知；並就原處分
    機關裁處異議人超過30,000元即15,000元之部分與係屬其他
    種類行政裁罰之吊扣駕駛執照12個月及施以道安講習部分，
    認為於法並無不合，並將異議人此部分異議駁回等情。
三、經查：
  (一)按一行為同時觸犯刑事法律及違反行政法上義務規定者，依
    刑事法律處罰之，但其行為應處以其他種類行政罰或得沒入
    之物而未經法院宣告沒收者，亦得裁處之；前項行為如經不
    起訴處分或為無罪、免訴、不受理、不付審理之裁判確定者
    ，得依違反行政法上義務規定裁處之，行政罰法第26條定有
    明文。本條文之規定，乃明定對於人民違反公法上義務之行
    為，除因處罰之性質與種類不同，必須採用不同方法而為併
    合處罰，以達行政目的所必要者外，不得重複處罰之原則，
    以落實大法官釋字第503 號解釋揭示之「一行為不得重複處
    罰」之現代民主法治國家之基本原則，此由本條文之立法理
    由記載：「一行為同時觸犯刑事法律及違反行政法上義務規
    定時，由於刑罰與行政罰同屬對不法行為之制裁，而刑罰之
    懲罰作用較強，故依刑事法律處罰，即足資警惕時，實無為
    一事二罰再處行政罰之必要。且刑事法律處罰，由法院依法
    定程序為之，較符合正當法律程序，應予優先適用。但罰鍰
    以外之沒入或其他種類行政罰，因兼具維護公共秩序之作用
    ，為達行政目的，行政機關仍得併與裁處」即明。
  (二)再按刑事訴訟法第253 條之1 所指之緩起訴處分，其中檢察
    官命被告為金錢給付部分，並得為民事強制執行名義，受處
    分人因上開緩起訴處分而剝奪其財產權，主觀上此一金錢給
    付義務亦具有強制性、懲罰性，雖不若易科罰金係以支付金
    錢作為自由刑之替代，惟經由緩起訴處分條件之履行使其免
    於遭檢察官發動起訴程序，仍具有替代刑罰之效果，廣義而
    言，應屬於「實質刑事法律處罰」，而有行政罰法第26條第
    1 項「一事不二罰」規定之適用。至於法務部95年5 月25日
    法律字第0950700393號函雖謂：行政罰法第26條第2 項所稱
    「不起訴處分」包括「緩起訴處分」在內等語，然而，「緩
    起訴」處分之最終雖使被告免於刑事訴追之效果，與「不起
    訴」處分之效果相同，惟刑事訴訟法第253 條之1 第1 項係
    91年2 月8 日增訂，行政罰法則於94年2 月5 日公布，制定
    在後之行政罰法第26條第2 項僅臚列「不起訴處分或無罪、
    免訴、不受理、不付審理之裁判確定者」，而未將「緩起訴
    處分」納入，應係立法者有意排除，而非法律漏洞，且緩起
    訴處分既非不能證明行為人之犯罪事實，且有支付一定金額
    之實質處罰，自與上開行政罰法第26條第2 項列舉之不起訴
    處分等情形迥然有別，是仍無從遽為比擬而為相同之處置。
    如若不然，則刑事被告經法院循審判程序判處罰金或得以易
    科罰金之拘役或有期徒刑，均得以援用行政罰法第26條第1
    項之規定，免於處以行政秩序罰之雙重不利益；至於藉由緩
    起訴處分而節省司法資源者，在基於實質懲罰目的而其財產
    權遭受剝奪之餘，卻仍需繳納一定金額之行政罰鍰，其結果
    勢必降低刑事被告接受緩起訴處分之意願，而反噬緩起訴處
    分替代繁複刑事審判程序之制度性機能。準此，行政罰法第
    26條第2 項既未將緩起訴處分列舉其中，本於「例外規定從
    嚴解釋」之法理及前揭說明，自不能將條文中「不起訴處分
    」之範圍，擴及於性質顯不相同之「緩起訴處分」。
  (三)受處分人甲○○係於97年11月7 日凌晨0 時55分許，酒後駕
    駛車牌號碼VTA-880 號輕型機車，在高雄市○○○街與哈爾
    濱街口，因酒後駕車擦撞林洲呈所駕駛之自用小客車，經測
    得呼氣酒精濃度為每公升0.81毫克等事實，經受處分人坦承
    不諱，且有舉發違反道路交通管理事件通知單、酒精濃度測
    試表各1 紙在卷可證，故前揭事實，自堪認定。又受處分人
    為警查獲後，其酒後不能安全駕駛動力交通工具之行為，經
    臺灣高雄地方法院檢察署檢察官以95年度偵字第31996 號案
    件為緩起訴處分，緩起訴處分期間為1 年，並命受處分人應
    於緩起訴處分確定後2 個月內，向財團法人台灣更生保護會
    高雄分會支付新臺幣30,000元，並1 次付清，另立悔過書。
    該緩起訴處分已經確定，並於96年2 月8 日繳納3 萬元後，
    於97年1 月16日期滿未經撤銷而確定等情，有前揭緩起訴處
    分書、臺灣高等法院被告前案紀錄表、報告書、國內匯款申
    請書等在卷可證，是上開事實亦堪認定。
  (四)本件受處分人甲○○違反道路交通管理處罰條例第35條第1
    項之違規情節甚為明確。而本條所規定之裁處，除罰緩外，
    尚有吊扣駕駛執照12個月及施以道安講習等處分，前者係對
    於過去違反義務行為處罰之秩序罰，後者則為對於預防將來
    再犯危險之管制罰；而對違規者科處行政秩序罰，與刑事制
    裁所欲達到保護交通安全之目的相同，是則處以較重之刑事
    制裁已足，無重複處罰之必要。本諸首揭行政罰法第26 條
    第1 項本文及說明，本件對於性質相同之金錢裁罰，已經檢
    察官處以具有實質刑事處罰性質之緩起訴處分，即不得就同
    一違規事實再處以相同類型之行政秩序罰。原處分機關就此
    未予詳查，仍對受處分人科處罰鍰45,000元，即有未合。惟
    依道路交通管理處罰條例第35條第8 項：「前項汽車駕駛人
    ，經裁判確定處以罰金低於本條例第92條第3 項所訂最低罰
    鍰基準規定者，應依本條例裁決繳納不足最低罰鍰之部分。
    」之規定，受處分人仍需繳納不足最低罰鍰之部分。
  (五)綜上所述，本件異議人雖有於裁決書上所載時、地酒後駕車
    而違反道路交通管理處罰條例第35條第1 項第1 款規定之違
    規行為，惟異議人上開酒後駕車之行為，係屬同時觸犯刑事
    法律及違反行政法上義務規定之行為，且前經緩起訴處分確
    定，異議人並已支付30,000元，已產生實質刑罰之效果，揆
    諸行政罰法第26條規定與前揭說明，原處分機關復於97年6
    月23日裁處異議人罰鍰45,000元，在受處分人已經繳納之30
    ,000 元 部分，核非適當；至於不足最低罰鍰部分，即裁處
    異議人超過30,000元之15,000元部分則於法有據。
四、原審認抗告人依道路交通管理處罰條例第35條第1 項第1 款
    之規定，裁處受處分人罰鍰45,000元部分，在3 萬元部分尚
    有不當，因而將原處分關於裁處受處分人甲○○罰鍰新臺幣
    3 萬元部分撤銷，諭知該撤銷部分不罰，本院經核並無違誤
    。抗告人以上開情詞，提起抗告，指摘原裁定不當，為無理
    由，應予駁回。
五、原裁定關於其餘異議駁回部分（即15,000元罰鍰部分及其他
    種類行政裁罰之吊扣駕駛執照12個月及施以道安講習部分）
    ，已經原審裁定駁回異議並確定。
據上論結，應依刑事訴訟法第412 條，裁定如主文。
中    華    民    國    97    年    11    月    6     日
                  刑事第五庭    審判長法  官  曾永宗
                                      法  官  王伯文
                                      法  官  任森銓
以上正本證明與原本無異。
不得再抗告。
中    華    民    國    97    年    11    月    6     日
                                      書記官  廖素珍


司法院資訊處製作；財團法人民間司法改革基金會備份。
